【裁判字號】    95,易,312
【裁判日期】    951005
【裁判案由】    詐欺
【裁判全文】
臺灣宜蘭地方法院刑事判決               95年度易字第312號
公  訴  人  臺灣宜蘭地方法院檢察署檢察官
被      告  乙○○
                      宜蘭縣頭.
上列被告因詐欺案件，經檢察官提起公訴（95年度偵緝字第212
號），嗣於本院準備程序進行中，被告先就被訴事實為有罪之陳
述，經裁定進行簡式審判程序，本院判決如下：
    主  文
乙○○幫助意圖為自己不法之所有，以詐術使人將本人之物交付
，累犯，處有期徒刑肆月，如易科罰金，以銀元參佰元（即新臺
幣玖佰元）折算壹日。
    事  實
一、乙○○前因過失傷害案件，經本院以91年度交易字第64號判
    決判處有期徒刑三月，如易科罰金，以銀元三百元折算一日
    確定，甫於民國91年7月29日易科罰金執行完畢。詎其猶不
    知悔改，預見無故收購他人之金融機構存摺、帳戶使用者，
    將可能藉此收購之存摺、帳戶，自行或轉由他人遂行財產上
    詐欺犯罪之目的，竟仍基於容認該結果發生亦不違背其本意
    之不確定幫助詐欺之犯意，於看見報紙上刊登之收購金融機
    構帳戶廣告後，便撥打電話與刊登廣告之人聯絡，而於94年
    7月間某日，在不詳之地點，將其以自己名義向中華郵政股
    份有限公司瑞芳郵局申請開設之帳號00000000000000號帳戶
    之存摺、提款卡、密碼，以新臺幣三千元之價格，出售予真
    實姓名年籍不詳之某成年人，並將上開帳戶之存摺、提款卡
    、密碼交予該名真實姓名年籍不詳之成年人。而此一真實姓
    名年籍不詳之成年人取得前揭帳戶之存摺、提款卡、密碼後
    ，即與其所屬集團成員，共同基於意圖為自己不法所有之詐
    欺犯意聯絡，於94年7月12日下午某時，以電話向甲○○詐
    稱其子欠債已遭拘禁及毆傷，須匯錢還款方能釋放其子，致
    甲○○陷於錯誤，於94年7月12日15時27分許，在台南縣善
    化鎮○○路332號善化郵局匯款新臺幣二萬元至乙○○上開
    瑞芳郵局帳戶內，前揭匯入之款項旋即遭該真實姓名年籍不
    詳之成年人及其所屬集團成員提領一空。乙○○即以此方式
    幫助該真實姓名年籍不詳之成年人及其所屬集團成員以詐術
    取得他人之財物。嗣甲○○發覺受騙而報警後，始為警循線
    查知上情。
二、案經案經臺北縣政府警察局瑞芳分局報請臺灣基隆地方法院
    檢察署呈請臺灣高等法院檢察署檢察長令轉臺灣宜蘭地方法
    院檢察署檢察官偵查起訴，嗣於本院準備程序進行中，被告
    先就被訴事實為有罪之陳述，經裁定進行簡式審判程序。
      理  由
一、上揭犯罪事實，業據被告乙○○於本院審理時坦承不諱，核
    與證人即被害人甲○○證述之受詐騙匯款情節相符，並有中
    華郵政股份有限公司94年8月10日儲字第0940707582號函及
    所附之00000000000000號帳戶開戶資料與客戶歷史交易清單
    、郵政國內匯款執據、詐騙帳戶通報警示詐騙電話斷話簡便
    格式表、台南縣警察局受理刑事案件報案三聯單、中華郵政
    股份有限公司基隆郵局95年2月27日基營字第0950100121號
    函及所附之00000000000000號帳戶交易資料、中華郵政股份
    有限公司基隆郵局95年8月3日基營字第0950100516號函、中
    華郵政股份有限公司宜蘭郵局95年8月25日宜營字第0955000
    805號函及所附之00000000000000號帳戶客戶歷史交易清單
    各1件在卷可稽。其次，在郵局或銀行等金融機構開設存款
    帳戶，原係針對個人社會信用而予以資金流通，具有強烈之
    屬人性，而金融帳戶為個人理財之工具，於郵局或銀行等金
    融機構申請開設存款帳戶並無任何特殊之資格限制，一般民
    眾皆可利用存入最低開戶金額之方式，任意在銀行或郵局等
    金融機構申請開設存款帳戶，且一人並可於不同之金融機構
    申請多數之存款帳戶使用，尚無任何困難，此乃眾所周知之
    事實，被告為年滿20歲之成年人，顯屬有一般社會經驗之人
    ，對此應有所認知。而有犯罪意圖者，非有正當理由，竟使
    用他人提供之帳戶，客觀上自可預見其目的係供為某筆資金
    之存入，後再行領出之用，且該筆資金之存入及提領過程係
    有意隱瞞行為人身分曝光之用意，一般人本於一般認知能力
    應均易於瞭解。是依一般人之社會生活經驗，若見他人不以
    自己名義申請帳戶，反而向人收集郵局帳戶為不明用途使用
    或流通，衡情對於該等郵局帳戶可能供他人作為財產犯罪之
    不法目的使用，當有合理之預期。況且利用蒐集得來之郵局
    帳戶物件從事詐欺行為，早為傳播媒體廣為報導，被告為有
    社會經驗之成年人，其應可預見交付其名義之郵局帳戶物件
    予不相識之人流通，有幫助他人實施詐欺犯行之可能，但其
    仍將自己之郵局帳戶物件交付予不知真實身分之某成年人，
    以致自己完全無法了解、控制其郵局帳戶物件之使用方法及
    流向，則被告應本具有縱該真實姓名年籍不詳之成年人利用
    其所交付之郵局帳戶物件實施詐欺行為，亦不違背其本意之
    幫助意思甚明。再者，被告已否認與該真實姓名年籍不詳之
    成年人共同實施詐欺行為，且被害人甲○○僅係透過電話與
    施用詐術者聯絡，並未直接與施用詐術者見面，更未能指認
    被告即為施用詐術之人，復查無其他積極證據證明被告與該
    真實姓名年籍不詳之成年人有詐欺之犯意聯絡與行為分擔，
    則被告自不成立詐欺取財罪之共同正犯。綜上所述，足徵被
    告首揭自白確與事實相符，本件事證已臻明確，被告幫助他
    人實施詐欺取財行為之犯行，堪予認定，應依法論科。
二、按民國95年7月1日修正生效施行之刑法第2條第1項規定「行
    為後法律有變更者，適用行為時之法律。但行為後之法律有
    利於行為人者，適用最有利於行為人之法律」，本件被告行
    為後，刑法施行法第1條之1及刑法第339條、第30條、第33
    條、第41條、第47條業於95年7月1日修正生效施行，罰金罰
    鍰提高標準條例則自同日刪除第2條之規定，經查：
（一）修正前刑法第339條第1項所規定之罰金本刑為，依罰金罰
      鍰提高標準條例第1條前段之規定，提高10倍後為銀元一
      萬元以下，換算為新臺幣後，為新臺幣三萬元以下。修正
      後同法條所規定之罰金本刑，依刑法施行法第1條之1之規
      定，變更其單位為新臺幣並提高三十倍後為新臺幣三萬元
      以下。是比較新舊法適用之結果，對於被告並無較有利或
      不利之情形。
（二）修正前刑法第30條規定「幫助他人犯罪者，為從犯。雖他
      人不知幫助之情者，亦同。從犯之處罰，得按正犯之刑減
      輕之。」，修正後同法條則規定「幫助他人實行犯罪行為
      者，為幫助犯。雖他人不知幫助之情者，亦同。幫助犯之
      處罰，得按正犯之刑減輕之。」，依其修正理由所示，因
      實務及學說均認為幫助犯應採共犯從屬性說之「限制從屬
      形式」，惟原條文之用語易滋生共犯獨立性說與從屬性說
      之爭，爰將法條用語由「從犯」改為「幫助犯」，以杜疑
      義。是修正前、後關於幫助犯之成立範圍及得減輕其刑之
      規定內容，實際上均無變更，新、舊法適用之結果，對於
      被告並無較有利或不利之情形。
（三）修正前刑法第33條第5款規定罰金為銀元一元以上，換算
      為新臺幣後，為新臺幣三元以上，修正後刑法第33條第5
      款則規定「罰金：新臺幣一千元以上，以百元計算之。」
      ，是比較新舊法之結果，新法並非較有利於被告。
（四）依修正前刑法第41條第1項前段及罰金罰鍰提高標準條例
      第2條之規定，易科罰金之折算標準，應以銀元三百元折
      算一日，經換算為新臺幣後，應以新臺幣九百元折算為一
      日，惟修正後刑法第41條第1項前段則規定「犯最重本刑
      為五年以下有期徒刑以下之刑之罪，而受六個月以下有期
      徒刑或拘役之宣告者，得以新臺幣一千元、二千元或三千
      元折算一日，易科罰金。」，是比較新舊法之結果，新法
      並非較有利於被告。
（五）修正前刑法第47條係規定「受有期徒刑之執行完畢，或受
      無期徒刑或有期徒刑一部之執行而赦免後，五年以內再犯
      有期徒刑以上之罪者，為累犯，加重本刑至二分之一。」
      ，修正後刑法第47條第1項則規定「受徒刑之執行完畢，
      或一部之執行而赦免後，五年以內故意再犯有期徒刑以上
      之罪者，為累犯，加重本刑至二分之一。」，惟因本件被
      告係故意犯罪，是比較新舊法適用之結果，對於被告並無
      較有利或不利之情形。
（六）綜合上開新舊法比較之結果，新法並非較有利於被告，依
      前揭刑法第2條第1項規定，本件即應適用行為時法即95年
      7月1日修正生效施行前刑法及罰金罰鍰提高標準條例之規
      定，先予敘明。
三、核被告乙○○將自己之郵局存摺、提款卡、密碼出售予真實
    姓名年籍不詳之某成年人，使該姓名年籍不詳之成年人得以
    利用上開帳戶作為詐騙被害人甲○○財物之匯款工具，藉此
    幫助該姓名年籍不詳之某成年人實施詐欺取財行為之所為，
    係犯95年7月1日修正生效施行前刑法第30條第1項、第339條
    第1項之幫助詐欺取財罪。又被告前因過失傷害案件，經本
    院以91年度交易字第64號判決判處有期徒刑三月，如易科罰
    金，以銀元三百元折算一日確定，甫於91年7月29日易科罰
    金執行完畢之事實，有卷附之臺灣高等法院被告前案紀錄表
    1件可資參照，其於有期徒刑之執行完畢後，五年以內再犯
    有期徒刑以上之本罪，為累犯，應依95年7月1日修正生效施
    行前刑法第47條之規定，加重其刑。又被告所犯幫助詐欺取
    財罪，屬從犯，應依95年7月1日修正生效施行前刑法第30條
    第2項規定，減輕其刑，並與前揭加重部分，先加後減之。
    爰審酌被告之素行、智識程度；犯罪之動機、目的、手段、
    幫助詐欺所得財物價值；提供郵局帳戶予詐欺集團使用，嚴
    重影響社會治安及金融交易秩序，增加被害人尋求救濟之困
    難，使詐欺犯罪不易查察；犯後已坦承犯行，態度尚佳及被
    害人所受損害等一切情狀，量處如主文所示之刑，並依95年
    7月1日修正生效施行前刑法第41條第1項前段及罰金罰鍰提
    高標準條例第2條之規定，諭知易科罰金之折算標準，以示
    警懲。
據上論斷，應依刑事訴訟法第273條之1第1項、第299條第1項前
前段，現行刑法第2條第1項前段，95年7月1日修正生效施行前刑
法第30條第1項、第339條第1項、第30條第2項、第47條、第41條
第1項前段，罰金罰鍰提高標準條例第1條前段，95年7月1日修正
刪除前罰金罰鍰提高標準條例第2條，現行法規所定貨幣單位折
算新臺幣條例第2條，判決如主文。
本案經檢察官吳志成到庭執行職務。
中    華    民    國    95    年    10    月    5    日
                  刑事第三庭法  官  劉家祥
以上正本證明與原本無異。
如不服本判決應於收受本判決後10日內向本院提出上訴書狀，其
未敘述上訴理由者，並得於提起上訴後10日內向本院補提理由書
狀(均須按他造當事人之人數附繕本)「切勿逕送上級法院」。
                            書記官  邱淑秋
中    華    民    國    95    年    10    月    12    日
附錄本案論罪科刑法條全文：95年7月1日修正生效施行前刑法第
30條、第339條第1項。
中華民國刑法第30條
幫助他人實行犯罪行為者，為幫助犯。雖他人不知幫助之情者，
亦同。
幫助犯之處罰，得按正犯之刑減輕之。
中華民國刑法第339條第1項
意圖為自己或第三人不法之所有，以詐術使人將本人或第三人之
物交付者，處 5 年以下有期徒刑、拘役或科或併科 1 千元以下
罰金。


司法院資訊處製作；財團法人民間司法改革基金會備份。
